【裁判字號】    90,易,1812
【裁判日期】    901114
【裁判案由】    詐欺
【裁判全文】
臺灣臺南地方法院刑事判決                          九十年度易字第一八一二號
    公  訴  人  台灣台南地方法院檢察署檢察官
    被      告  戊○○
                丙○○
    共      同
    選任辯護人  郭玉山
                蕭麗琍
右列被告等因詐欺案件，經檢察官提起公訴（九十年度偵字第五四七二號)，本院判
決如左：
    主  文
戊○○、丙○○均無罪。
    理  由
一、公訴意旨略以：被告戊○○（任職台南市第五信用合作社）、丙○○（任職中興
    銀行）夫婦於民國八十九年四月間，已積欠某地下錢莊債務新台幣（以下同）五
    、六百萬元未為清償，彼等明知已無償債能力，竟由被告丙○○簽立其名下中興
    商業銀行（以下簡稱中興銀行）台南分行支票二十四張、每張面額一萬餘元不等
    （票載發票日自八十九年六月一日至九十一年五月一日止每月一張）、經被告戊○○背書，謊稱欲借款轉借他人供賺取利息差額，經不知情代書乙○○仲介，持
    向告訴人甲○○調借款項，告訴人甲○○信以為真，遂出借款項一百二十萬元予
    被告戊○○、丙○○夫婦，詎上開第一張借款支票於八十九年六月一日屆期經提
    示後即遭銀行以存款不足為由退票（註：該支票帳戶於同年六月二十三日為中興
    銀行列為『拒絕往來』戶），繼被告戊○○、丙○○夫婦二人均各自原服務機關
    台南市第五信用合作社、中興銀行離職，上開借款債務迄未為清償，經遍尋無著
    後，告訴人甲○○始知受騙，因認被告二人涉有刑法第三百三十九條第一項之詐
    欺取財罪嫌等語。
二、按犯罪事實應依證據認定之，無證據不得推定其犯罪事實。又不能證明被告犯罪
    者，應諭知無罪之判決，刑事訴訟法第一百五十四條、第三百零一條第一項分別
    定有明文。另事實之認定應憑證據，如未能發現相當證據，或證據不足以證明，
    自不能以推測或擬告訴人之指訴制之方法，以為裁判基礎。又認定犯罪事實，所
    憑之證據，雖不以直接證據為限，間接證據亦包括在內，然無論直接或間接證據
    ，其為訴訟上之證明，須於通常一般之人均不致於有所懷疑，而得確信其為真實
    之程度者，始得據之為有罪之認定，倘其證明尚未達到此一程度，而有合理懷疑
    之存在時，即無從為有罪之認定，最高法院分別著有四十年台上字第八六號判例
    、七十六年台上字第四九八六號判例可資參照。另按告訴人之告訴，係以使被告
    受刑事追訴為目的，是其陳述是否與事實相符，仍應調查其他證據以資審認，此
    亦有最高法院五十二年度台上字第一三００號判例可參。末按刑法第三百三十九
    條第一項詐欺取財罪係以意圖為自己或第三人不法之所有，以詐術使人將本人或
    第三人之物交付，為其成立要件，如行為人未施用詐術或無不法所有之意圖，則
    不該當詐欺取財罪之構成要件。至於民事債務當事人間，若有未依債務本旨履行
    給付之情形，在一般社會經驗而言，原因非一；其因不可歸責之事由無法給付，
    或因合法得對抗他造主張抗辯而拒絕給付，甚至債之關係成立後，始行惡意遲延
    給付，皆有可能，非必出於自始無意給付之詐欺犯罪一端。又刑事被告依法不負
    自證無罪之義務，苟無足以證明其在債之關係發生時，自始即具有不法所有意圖
    之積極證據，亦僅能令負民事之遲延給付責任，依刑事訴訟法第一百五十四條之
    規定，尚不得據此債信違反之客觀事態，而推定被告自始即有詐欺取財或詐欺得
    利之犯意。
三、公訴人認被告二人涉有前揭詐欺罪嫌，無非係以被告戊○○自承：八十九年四月
    時即已積欠某地下錢莊五、六百萬元，向告訴人甲○○所借之款項係用來清償地
    下錢莊債務，且向告訴人甲○○謊稱欲借款轉借他人供賺取利息差額為其論據。
    訊據被告戊○○固不否認於八十九年四月間曾經由代書乙○○之介紹向告訴人甲○○借款一百二十萬元未還之事實，被告丙○○則堅決否認有何前揭罪嫌。被告
    戊○○辯稱：伊從未見過甲○○，伊因積欠地下錢莊債務，才告知乙○○代伊籌
    措款項，並未謊稱欲借款轉借他人供賺取利息差額之名義借款，乙○○稱告訴人
    甲○○願意借款一百二十萬元供伊周轉，惟需伊太太丙○○開票，由伊背書，才
    願意借款等語，被告丙○○則辯稱：係伊先生戊○○開立伊中興銀行之支票向乙○○借款，與伊無關等語。經查：
（一）被告戊○○、丙○○於八十九年四月間，曾向告訴人甲○○調借一百二十萬元
      ，並由被告丙○○開立其所有之中興銀行台南分行支票二十四紙交付告訴人甲○○，嗣該等支票屆期均因存款不足而遭退票等情，業據告訴人甲○○迭於檢
      察官偵查及本院調查時指訴歷歷，核與證人乙○○證述情節相符，並有告訴人
      甲○○於偵查中提出之支票及退票理由單及支票明細在卷可稽，固堪信為真實
      。被告丙○○辯稱上開款項係戊○○向證人乙○○借款，與伊無關云云，顯係
      推諉之詞，不足採信。
（二）次查，被告二人於案發當時借款之情形，亦據證人乙○○到庭證稱：「（問：
      一百二十萬元是誰向你借的？）是丙○○向告訴人甲○○借的，我介紹他們認
      識的，因為丙○○說她先生外面欠人家很多錢，經濟上有困難，要用到錢，她
      先生有跟地下錢莊借錢，利息很高，他負擔不起，要我介紹朋友借錢給她，我
      知道這件事之後，我有告訴告訴人甲○○，丙○○經濟有困難，要周轉，至於
      我有無告訴甲○○她積欠地下錢莊錢，我已忘記了，當時告訴人甲○○說她很
      可憐，所以我介紹甲○○讓他們認識‧‧告訴人甲○○知道他們二人都在銀行
      工作，他認為他們只是周轉而已，應該沒問題」、「（問：當時是因為丙○○
      缺錢或要借錢給別人賺取利息？）是因為丙○○缺錢而向告訴人甲○○借錢」
      等語（詳本院九十年十月二十九日訊問筆錄）以及告訴人甲○○於本院訊問時
      供陳：「丙○○透過乙○○說要向我週轉一下，借一百二十萬元，乙○○告訴
      我他們二人都在銀行工作，信用應該沒有問題」、「因為他們在銀行工作，所
      以借錢給他們，而且是透過乙○○向我提借款之事，乙○○向我提他們要借款
      時，乙○○說他們要週轉」等語詳實（詳前開訊問筆錄），則被告戊○○所辯
      並未謊稱欲借款轉借他人供賺取利息差額而借款等語，應可認定。另被告戊○○亦陳稱：「乙○○清楚我的經濟狀況，她知道我向地下錢莊借錢」等語（詳
      本院九十年十一月八日審判筆錄），則審之被告二人既係委由證人乙○○代尋
      金主，而由證人乙○○向告訴人甲○○提及被告二人欲借款之事，而被告二人
      亦未向證人乙○○隱瞞渠等之經濟狀況等情，即難認被告二人於向告訴人甲○○借款當時有何施用詐術之行為，而告訴人甲○○有何陷於錯誤因之給付借款
      之情形。
（三）又參諸被告戊○○自承於八十九年四月間向告訴人甲○○借款，核與告訴人甲○○及證人乙○○指稱及證述情節相符。然經台灣台南地方法院檢察署檢察官
      向台南市票據交換所查詢被告戊○○、丙○○之支票帳戶退票往來紀錄：被告
      戊○○所有中興銀行台南分行支存帳號000000000號支票帳戶係於八
      十九年五月二日始陸續退票，嗣於八十九年六月十六日始公告拒絕往來，而被
      告丙○○所有中興銀行台南分行支存帳號000000000號支票帳戶係於
      八十九年五月十九日始陸續退票，嗣於八十九年六月二十三日始公告拒絕往來
      ，有台南市票據交換所九十年三月二十三日丁○朝日九０發查０００四四五字
      第一六一二八號及九十年四月十一日丁○朝日九０發查０００四四五字第一九
      九一三號函二份及所檢附之退票資料在卷足憑，顯見被告丙○○於開立支票，
      而被告戊○○在上開支票上背書時，均尚未有退票紀錄，亦未成為拒絕往來戶
      ，故本件支票既在未有退票紀錄或成為拒絕往來戶前所開立，被告丙○○、戊○○支票往來既屬正常，縱被告丙○○所開立之支票嗣後未能如期兌現，尚難
      據以推論被告丙○○、戊○○當時已無支付能力，而被告丙○○之發票行為係
      施用詐術之手段。
（四）承上所述，被告二人縱有積欠地下錢莊款項，然尚不足以認渠等二人於向告訴
      人甲○○借款時即無支付能力已如前述，又被告二人於事後雖未能如數清償上
      開借款，亦難認被告二人借款之初即有詐欺之故意與及有何施用詐術致告訴人
      甲○○陷於錯誤而交付財物情事。足認本件純係民事糾紛而不涉刑法詐欺罪責
      ，自應另循民事途徑解決，是公訴意旨所據之積極證據尚不足為不利於被告二
      人事實之認定，即應為有利於被告等之認定。此外，復查無其他積極證據足資
      證明被告二人有何詐欺犯行，則揆諸前揭法條規定與判例意旨，既不能證明被
      告二人犯罪，自均應諭知無罪之判決。
據上論斷，應依刑事訴訟法第三百零一條第一項，判決如主文。
本案經檢察官蔡英俊到庭執行職務。
中      華      民      國    九十      年     十一     月     十四     日
                                 臺灣台南地方法院刑事第二庭
                                    法  官   鄭燕璘
右正本證明與原本無異。
如不服本判決，應於判決送達後十日內向本院提出上訴狀( 應附繕本 )。
                                    書記官   田富蓉
中      華      民      國    九十      年     十一     月     十六     日


司法院資訊處製作；財團法人民間司法改革基金會備份。
